【裁判字號】    89,台上,514
【裁判日期】    890302
【裁判案由】    拆屋還地
【裁判全文】
最高法院民事判決                                八十九年度台上字第五一四號
    上  訴  人  桃藝大理石工業股份有限公司
    法定代理人  邱創男
    被 上訴 人  甲○○
                乙○○
右當事人間請求拆屋還地事件，上訴人對於中華民國八十八年一月十九日台灣高等法
院第二審判決（八十七年度上字第八四○號），提起上訴，本院判決如左：
    主  文
上訴駁回。
第三審訴訟費用由上訴人負擔。
    理  由
本件被上訴人主張：坐落桃園縣蘆竹鄉○○○段海湖小段六四之一七八地號土地，原
為被上訴人及其他共有人共有（於第一審訴訟中移轉登記為訴外人新韋股份有限公司
所有）。上訴人無任何正當權源在其上如原判決附圖（下稱附圖）所示Ａ－Ｂ－Ｃ－
Ｄ－Ａ諸點連線部分面積九十平方公尺土地（下稱系爭土地）建有地上物等情，爰依
所有人排除侵害請求權，求為命上訴人將系爭土地上之地上物拆除，土地回復原狀返
還被上訴人及其他共有人之判決。
上訴人則以：伊於民國八十三年間向被上訴人及其他共有人買受由上開地號土地分割
出來之包括系爭土地在內約四百坪土地，並經出賣人現場指界點交，伊非無權占有；
又上開地號土地實測面積大於土地登記簿登載之面積，故會同點交土地與伊之地政測
量人員應依修正前地籍測量實施規則第一百七十五條規定按面積大小比例配賦，系爭
土地自應點交與上訴人等語，資為抗辯。
原審以：系爭土地原為被上訴人及其他共有人共有，現由上訴人興建圍牆占有使用之
事實，有兩造所不爭之台灣省政府地政處土地測量局（下稱土地測量局）八十七年三
月十三日鑑定圖（即附圖）為證，堪信為真實。上訴人辯稱系爭土地為兩造間土地買
賣契約所含括，為被上訴人所否認。查上訴人所有之第六四之二一四一地號建地，面
積一三二二平方公尺（三九九‧九坪），原為六四之一七八地號田地之一部分，於八
十三年十月三十日因向被上訴人及其他全體共有人購買而自六四之一七八地號分割取
得，買賣契約約定土地面積約四百坪（實際面積以地政機關測量為準），價金每坪新
台幣（下同）四萬元，總價約一千六百萬元（以實際面積再行核算），有買賣契約書
為憑，而地政機關於買賣雙方實地鑑測點交時，自第六四之一七八地號土地分割出四
百坪，核算結果即為附圖所示之第六四之二一四一與第六四之一七八地號之經界線（
ＣＤ地界線）之事實，業經證人桃園縣蘆竹地政事務所本件測量人員李木舟證明屬實
，再徵之上訴人買受第六四之二一四一地號土地後興建之廠房並未越界，足見上訴人
對於其買受土地之界線並無不明之處。況點交買賣標的時既有地政人員在場，買賣契
約若含括系爭九十平方公尺（二十七點二二五坪）土地在內，當場應可確定買賣面積
為四百二十七點二二坪，總價金為一千七百零八萬元而非一千六百萬元，益證系爭土
地不在買賣範圍之內。上訴人所辯契約約定為「約」四百坪，並非確定為四百坪，系
爭土地在點交範圍內，為買賣標的一部分云云，為不可採。其次上訴人又辯稱原第六
四之一七八地號土地之實際面積大於土地登記簿面積，依修正前地籍測量實施規則第
一百七十五條及第二百七十條等土地配賦規定，系爭土地應屬於上訴人所有，亦為被
上訴人所否認。經查被上訴人及其他共有人係以特定位置之四百坪出售予上訴人，應
無上開規則之適用，此並經證人李木舟證述：「分割出海湖小段六四—二一四一地號
與上訴人，並無配賦其他土地與上訴人」明確，上訴人此部分之辯解，亦無足採。查
系爭土地原為被上訴人及其他共有人共有，為上訴人所占有使用，上訴人又不能提出
證據證明其使用系爭土地有何正當權源，則被上訴人本於所有人排除侵害請求權，請
求上訴人將系爭土地上之地上物拆除，土地回復原狀返還被上訴人及其他共有人，為
有理由，為原審心證之所由得。查附圖所示Ａ點至Ｂ點為上訴人指界位置，實地為上
訴人所有之圍牆，Ｃ點至Ｄ點為被上訴人指界位置，實地以「噴漆」指示，為兩造所
不爭之土地測量局鑑定書鑑定結果（四）所說明（見第一審卷，第一三四頁，原審卷
，第六五頁），亦與上訴人自認「嗣雙方會同聲請鑑界並當場於系爭地上劃紅線為界
，以示明確並點交被告（上訴人）使用。」相符（見第一審卷，第三一頁）是以Ｃ點
至Ｄ點，即第六四之一七八地號與六四之二一四一地號之經界線，乃為上訴人指稱購
地點交時地界噴漆之所在，兩造間之買賣契約不含括系爭土地在內，信而有徵。又兩
造間之買賣標的既經地政機關依當事人之指示，現場測量確定為四百坪，則原第六四
之一七八地號土地之實測面積縱大於土地登記面積，亦與單純買受特定位置、特定面
積土地之上訴人無涉，自無上揭地籍測量實施規則有關配賦規定之適用。從而原審將
第一審所為不利於被上訴人之判決廢棄，改判命上訴人將系爭土地上之地上物拆除回
復系爭土地原狀將土地返還被上訴人及其他共有人之判決，經核於法並無違誤。上訴
論旨，指摘原審採證、認事、解釋契約之職權行使及原判決贅述理由為不當，求予廢
棄原判決，非有理由。
據上論結，本件上訴為無理由。依民事訴訟法第四百八十一條、第四百四十九條第一
項、第七十八條，判決如主文。
中      華      民      國    八十九    年      三      月      二      日
                              最高法院民事第六庭
                                  審判長法官  朱  錦  娟
                                        法官  蘇  茂  秋
                                        法官  蘇  達  志
                                        法官  顏  南  全
                                        法官  陳  碧  玉
      右正本證明與原本無異
                                              書  記  官
中      華      民      國    八十九    年      三      月     十三     日


司法院資訊處製作；財團法人民間司法改革基金會備份。
